---
title: "Análisis de la Covid-19 en España"  #- título
date: 2022-12-23              #- ISO8601 YYYY-MM-DD format 
date-format: short
format: 
  revealjs:
    scrollable: true
    slide-level: 2
    height: 900
    width: 1600
    toc: false
    center-title-slide: true
    title-slide-attributes: #- atributos para la slide de titulo
      data-background-color: "#562457"   #- color de R-ladies
    preview-links: auto  #- true: abre un iframe en lugar de abrir ventana
    link-external-newwindow: true
    transition: fade
    fontcolor: "#262d36"
    highlight-style: a11y
    code-line-numbers: true
    number-sections: false
    slide-number: c/t  
    incremental: false   
footer: |
  Slides hechas con [Quarto](https://quarto.org/) 
#theme: moon
---

## ÍNDICE {background-color="#3E8EF2"}

-   Introducción
-   Mortalidad en 2020 
-   Cómo ha afectado la pandemia de la Covid a la natalidad 
-   Salud mental a lo largo de la pandemia

------------------------------------------------------------------------

## Mortalidad en 2022 {background-color="#3E8EF2"}

```{r, echo=FALSE, message=FALSE, warning=FALSE}


fs::dir_create("pruebas") #- primero creamos la carpeta "pruebas"
my_url <- "https://ine.es/jaxi/files/tpx/es/csv_bd/49870.csv?nocab=1"
curl::curl_download(my_url, "./pruebas/causadefun.csv")
causadefun <- rio::import("./pruebas/causadefun.csv")

library(tidyverse)
library(gt)

a<- causadefun %>% filter(Edad=="Total", Sexo=="Total")
a$'Covid-19'[2] <- "covid"
a$'Covid-19'[6] <- "covid"
a$'Covid-19'[10] <- "covid"
a$'Covid-19'[14] <- "covid"
a$'Covid-19'[18] <- "covid"
a$'Covid-19'[22] <- "covid"
a$'Covid-19'[26] <- "covid"
a$'Covid-19'[30] <- "covid"
a$'Covid-19'[34] <- "covid"
a$'Covid-19'[38] <- "covid"
a$'Covid-19'[42] <- "covid"
a$'Covid-19'[46] <- "covid"
a$'Covid-19'[50] <- "covid"
a$'Covid-19'[54] <- "covid"
a$'Covid-19'[58] <- "covid"
a$'Covid-19'[62] <- "covid"
a$'Covid-19'[66] <- "covid"
a$'Covid-19'[70] <- "covid"
a$'Covid-19'[74] <- "covid"
a$'Covid-19'[78] <- "covid"
colnames(a)[3] <- "Covid"
a_b <-a %>% filter(Covid=="covid") %>% slice(c(2:20)) 
datos_ordenados <- arrange(a, desc(Total))


colnames(a_b)[2] <- "Comunidades autónomas"

tabla_def <- a_b %>% select('Comunidades autónomas', Total)

tabla_max <- tabla_def %>% slice(13) 
tabla_max$'Comunidades autónomas'[1] <- "Comunidad de Madrid"

Bandera <- "https://todosobremadrid.com/wp-content/uploads/2016/06/01-Bandera-CAM.jpg"

dftop1 <- tabla_max %>% add_column(Bandera)

Tabla_Pmascal <- dftop1 %>% gt()

Tabla_Pmascal <- Tabla_Pmascal %>%
  tab_header(title = md("**Comunidad con más defunciones (Covid)**"))

Tabla_Pmascal <- Tabla_Pmascal %>%
  tab_options(heading.background.color = "#df1c44") %>% tab_options(heading.title.font.size = 15,  column_labels.font.weight =  "bold")


Tabla_Pmascal <- Tabla_Pmascal  %>%
  gt::text_transform(locations = cells_body(columns = c(Bandera)), fn = function(x) {gt::web_image(x, height = 50)}) %>%  cols_align(
    align = "center")

Tabla_Pmascal


```

```{r, echo=FALSE, message=FALSE, warning=FALSE}

#| label: names
#| echo: true
#| eval: false

fs::dir_create("pruebas") #- primero creamos la carpeta "pruebas"
my_url <- "https://ine.es/jaxi/files/tpx/es/csv_bd/49870.csv?nocab=1"
curl::curl_download(my_url, "./pruebas/causadefun.csv")
causadefun <- rio::import("./pruebas/causadefun.csv")

library(tidyverse)
library(gt)

a<- causadefun %>% filter(Edad=="Total", Sexo=="Total")
a$'Covid-19'[2] <- "covid"
a$'Covid-19'[6] <- "covid"
a$'Covid-19'[10] <- "covid"
a$'Covid-19'[14] <- "covid"
a$'Covid-19'[18] <- "covid"
a$'Covid-19'[22] <- "covid"
a$'Covid-19'[26] <- "covid"
a$'Covid-19'[30] <- "covid"
a$'Covid-19'[34] <- "covid"
a$'Covid-19'[38] <- "covid"
a$'Covid-19'[42] <- "covid"
a$'Covid-19'[46] <- "covid"
a$'Covid-19'[50] <- "covid"
a$'Covid-19'[54] <- "covid"
a$'Covid-19'[58] <- "covid"
a$'Covid-19'[62] <- "covid"
a$'Covid-19'[66] <- "covid"
a$'Covid-19'[70] <- "covid"
a$'Covid-19'[74] <- "covid"
a$'Covid-19'[78] <- "covid"
colnames(a)[3] <- "Covid"
a_b <-a %>% filter(Covid=="covid") %>% slice(c(2:20)) 
datos_ordenados <- arrange(a, desc(Total))


colnames(a_b)[2] <- "Comunidades autónomas"

tabla_def <- a_b %>% select('Comunidades autónomas', Total)

tabla_min <- tabla_def %>%  slice(5)





Bandera <- "https://upload.wikimedia.org/wikipedia/commons/b/b0/Flag_of_the_Canary_Islands.svg"

dftop1 <- tabla_min %>% add_column(Bandera)

Tabla_Pmascal <- dftop1 %>% gt()

Tabla_Pmascal <- Tabla_Pmascal %>%
  tab_header(title = md("**Comunidad con menos defunciones (Covid)**"))

Tabla_Pmascal <- Tabla_Pmascal %>%
  tab_options(heading.background.color = "#194a8d") %>% tab_options(heading.title.font.size = 15,  column_labels.font.weight =  "bold")


Tabla_Pmascal <- Tabla_Pmascal  %>%
  gt::text_transform(locations = cells_body(columns = c(Bandera)), fn = function(x) {gt::web_image(x, height = 50)}) %>%  cols_align(
    align = "center")

Tabla_Pmascal




```



-----------

## Mortalidad en 2022 {background-color="#3E8EF2"}

```{r, echo=FALSE, message=FALSE, warning=FALSE}


library(tidyverse)
library(sf)
library(tmap)
fs::dir_create("pruebas") #- primero creamos la carpeta "pruebas"
my_url <- "https://ine.es/jaxi/files/tpx/es/csv_bd/49870.csv?nocab=1"
curl::curl_download(my_url, "./pruebas/causadefun.csv")
causadefun <- rio::import("./pruebas/causadefun.csv")


causadefun <- read_delim("pruebas/causadefun.csv", 
                         delim = "\t", escape_double = FALSE, 
                         col_types = cols(Total = col_number()),  
                         locale = locale(date_names = "es", decimal_mark = ",", grouping_mark = "."), 
                         trim_ws = TRUE)

df <- janitor::clean_names(causadefun)
df <- df %>% rename(ine_ccaa.n = comunidades_y_ciudades_autonomas)
zz <- pjpv.curso.R.2022::pjp_valores_unicos(df)

#- poner codigo de CCAA
#- h de ver q se llaman igual
zz <- df %>% distinct(ine_ccaa.n) %>% filter(!is.na(ine_ccaa.n)) 
codigos <- pjpv.curso.R.2022::ine_pob_prov_1996_2021 %>% distinct(ine_ccaa, ine_ccaa.n)
zz <- full_join(codigos, zz)
#- ok tienen los mismo nombres, asi q fusiono
df <- full_join(df, codigos)


df <- df %>% 
  mutate(ine_ccaa.n = ifelse(is.na(ine_ccaa.n), "Total", ine_ccaa.n)) %>% 
  mutate(ine_ccaa = ifelse(is.na(ine_ccaa), "00", ine_ccaa))  %>% 
  select(-nacional) %>% 
  relocate(ine_ccaa, .after = ine_ccaa.n)

zz <- pjpv.curso.R.2022::pjp_valores_unicos(df)

df <- df %>% mutate(covid_19 = case_when(
  covid_19 == "Total" ~ "total",
  covid_19 == "Covid-19 Virus identificado" ~ "covid_identif",
  covid_19 == "Covid-19 Virus no identificado (sospechoso)" ~ "covid_no_identif",
  covid_19 == "Otras causas" ~ "otras_causas"))


df_wide <- df %>% pivot_wider(names_from = covid_19, values_from = total) 

df_new <- df_wide %>% filter(edad == "Total", sexo == "Total") %>% select(-c(covid_no_identif, otras_causas, edad, sexo, ine_ccaa))

df_new %>%
  tibble::as_tibble() %>%
  DT::datatable(filter = 'top', options = list(pageLength = 7, autoWidth = TRUE))

```

----


## Mortalidad en 2022 {background-color="#3E8EF2"}

```{r, echo=FALSE, message=FALSE, warning=FALSE}

#| code-fold: true
#| label: names
#| echo: true
#| eval: false
#| warning: false
library(tidyverse)
library(tmap)
fs::dir_create("pruebas") #- primero creamos la carpeta "pruebas"
my_url <- "https://ine.es/jaxi/files/tpx/es/csv_bd/49870.csv?nocab=1"
curl::curl_download(my_url, "./pruebas/causadefun.csv")
causadefun <- rio::import("./pruebas/causadefun.csv")


causadefun <- read_delim("pruebas/causadefun.csv", 
                         delim = "\t", escape_double = FALSE, 
                         col_types = cols(Total = col_number()),  
                         locale = locale(date_names = "es", decimal_mark = ",", grouping_mark = "."), 
                         trim_ws = TRUE)


df <- janitor::clean_names(causadefun)
df <- df %>% rename(ine_ccaa.n = comunidades_y_ciudades_autonomas)
zz <- pjpv.curso.R.2022::pjp_valores_unicos(df)

#- poner codigo de CCAA
#- h de ver q se llaman igual
zz <- df %>% distinct(ine_ccaa.n) %>% filter(!is.na(ine_ccaa.n)) 
codigos <- pjpv.curso.R.2022::ine_pob_mun_1996_2021 %>% distinct(ine_ccaa, ine_ccaa.n)
zz <- full_join(codigos, zz)
#- ok tienen los mismo nombres, asi q fusiono
df <- full_join(df, codigos)


df <- df %>% 
  mutate(ine_ccaa.n = ifelse(is.na(ine_ccaa.n), "Total", ine_ccaa.n)) %>% 
  mutate(ine_ccaa = ifelse(is.na(ine_ccaa), "00", ine_ccaa))  %>% 
  select(-nacional) %>% 
  relocate(ine_ccaa, .after = ine_ccaa.n)

zz <- pjpv.curso.R.2022::pjp_valores_unicos(df)

df <- df %>% mutate(covid_19 = case_when(
  covid_19 == "Total" ~ "total",
  covid_19 == "Covid-19 Virus identificado" ~ "covid_identif",
  covid_19 == "Covid-19 Virus no identificado (sospechoso)" ~ "covid_no_identif",
  covid_19 == "Otras causas" ~ "otras_causas"))



df_wide <- df %>% pivot_wider(names_from = covid_19, values_from = total) 

df_new <- df_wide %>% filter(edad == "Total", sexo == "Total") 


#- cargo geometrías de provincias
df_geo_prov <- pjpv.curso.R.2022::LAU2_prov_2020_canarias




#- me quedo con las vv. q me interesan
df_geo_prov <- df_geo_prov %>% select(ine_prov, ine_prov.n, ine_ccaa, ine_ccaa.n)


#- podemos "agregar" geometrías
df_geo_ccaa <- df_geo_prov %>% 
  group_by(ine_ccaa, ine_ccaa.n) %>% summarize() %>% ungroup()


# df_geo_esp <- df_geo_ccaa %>% group_by(1) %>% summarise()
# plot(df_geo_esp, max.plot = 1)


#- junto geometría (df_geo_ccaa) con datos INE (df_ccaa_2021)
#- las geometrías a la izquierda

#mapa escalas

df_ok <- left_join(df_geo_ccaa, df_new, by = c("ine_ccaa" = "ine_ccaa"))


p <- ggplot() + geom_sf(data = df_ok, 
          aes(geometry = geometry, fill = total), 
          color = "white", size = 0.09)  + scale_fill_distiller(palette = 2) + pjpv.curso.R.2022::theme_pjp_maps() + scale_fill_viridis_c(option = "plasma") + pjpv.curso.R.2022::theme_pjp_maps() +
  labs(title = "Escala defunciones según la CCAA", caption = "Datos provenientes del INE")

p
```

----

## Mortalidad en 2022 {background-color="#3E8EF2"}


```{r, echo=FALSE, message=FALSE, warning=FALSE}



library(tidyverse)
library(sf)
library(tmap)
fs::dir_create("pruebas") #- primero creamos la carpeta "pruebas"
my_url <- "https://ine.es/jaxi/files/tpx/es/csv_bd/49870.csv?nocab=1"
curl::curl_download(my_url, "./pruebas/causadefun.csv")
causadefun <- rio::import("./pruebas/causadefun.csv")


causadefun <- read_delim("pruebas/causadefun.csv", 
                         delim = "\t", escape_double = FALSE, 
                         col_types = cols(Total = col_number()),  
                         locale = locale(date_names = "es", decimal_mark = ",", grouping_mark = "."), 
                         trim_ws = TRUE)


df <- janitor::clean_names(causadefun)
df <- df %>% rename(ine_ccaa.n = comunidades_y_ciudades_autonomas)
zz <- pjpv.curso.R.2022::pjp_valores_unicos(df)

#- poner codigo de CCAA
#- h de ver q se llaman igual
zz <- df %>% distinct(ine_ccaa.n) %>% filter(!is.na(ine_ccaa.n)) 
codigos <- pjpv.curso.R.2022::ine_pob_prov_1996_2021 %>% distinct(ine_ccaa, ine_ccaa.n)
zz <- full_join(codigos, zz)
#- ok tienen los mismo nombres, asi q fusiono
df <- full_join(df, codigos)


df <- df %>% 
  mutate(ine_ccaa.n = ifelse(is.na(ine_ccaa.n), "Total", ine_ccaa.n)) %>% 
  mutate(ine_ccaa = ifelse(is.na(ine_ccaa), "00", ine_ccaa))  %>% 
  select(-nacional) %>% 
  relocate(ine_ccaa, .after = ine_ccaa.n)

zz <- pjpv.curso.R.2022::pjp_valores_unicos(df)

df <- df %>% mutate(covid_19 = case_when(
  covid_19 == "Total" ~ "total",
  covid_19 == "Covid-19 Virus identificado" ~ "covid_identif",
  covid_19 == "Covid-19 Virus no identificado (sospechoso)" ~ "covid_no_identif",
  covid_19 == "Otras causas" ~ "otras_causas"))



df_wide <- df %>% pivot_wider(names_from = covid_19, values_from = total) 

df_new <- df_wide %>% filter(edad == "Total", sexo == "Total") 


#- cargo geometrías de provincias
df_geo_prov <- pjpv.curso.R.2022::LAU2_prov_2020_canarias


#- podemos ver q la última columna de df_geo_prov tiene las "geometrías"


#- me quedo con las vv. q me interesan
df_geo_prov <- df_geo_prov %>% select(ine_prov, ine_prov.n, ine_ccaa, ine_ccaa.n)


#- podemos "agregar" geometrías
df_geo_ccaa <- df_geo_prov %>% 
  group_by(ine_ccaa, ine_ccaa.n) %>% summarize() %>% ungroup()



# df_geo_esp <- df_geo_ccaa %>% group_by(1) %>% summarise()
# plot(df_geo_esp, max.plot = 1)


#- junto geometría (df_geo_ccaa) con datos INE (df_ccaa_2021)
#- las geometrías a la izquierda


df_geo_ccaa <- cbind(df_geo_ccaa, st_coordinates(st_centroid(df_geo_ccaa$geometry)))

#- vuelvo a juntar datos EPA con geometrías (q ahora incorporan los centroides)
df_ok <- left_join(df_geo_ccaa, df_new, by = c("ine_ccaa" = "ine_ccaa"))

#mapa defunciones con total

p <- ggplot() + 
  geom_sf(data = df_ok, 
          aes(geometry = geometry), fill = "antiquewhite", 
          color = "black", size = 0.09) +
  geom_text(data = df_ok, aes(x = X, y = Y, label = total), 
            color = "black",  
            check_overlap = TRUE, size = 3) + labs(title = "Número defunciones según la CCAA", 
       
       caption = "Datos provenientes del INE")

p
```




-----------


## Cómo ha afectado la pandemia de la Covid a la natalidad {background-color="#3E8EF2"}

```{r, echo=FALSE, message=FALSE, warning=FALSE}

library(tidyverse)
my_url <- "https://www.ine.es/jaxiT3/files/t/es/csv_bd/46678.csv?nocab=1"
curl::curl_download(my_url, "./pruebas/nacimientos.csv")
nacimientos <- rio::import("./pruebas/nacimientos.csv")
nacimientos <- janitor::clean_names(nacimientos)

zz <- pjpv.curso.R.2022::pjp_estadisticos_basicos(nacimientos)
zz <- pjpv.curso.R.2022::pjp_valores_unicos(nacimientos)

#- 
nacimientos <- nacimientos %>% 
  mutate(total = parse_number(total, locale = locale(decimal_mark = "," , grouping_mark = ".")), .after = total) %>% 
  mutate(total = as.numeric(total))


#- 
nacimientos <- nacimientos %>% rename(CCAA = comunidades_y_ciudades_autonomas)
nacimientos <- nacimientos %>% mutate(CCAA = ifelse(CCAA == "", "00 Nacional", CCAA)) %>% 
  select(-total_nacional)

#- 
nacimientos <- nacimientos %>% separate(CCAA, sep = " ", into = c("ine_ccaa", "ine.ccaa.n"), extra = "merge")

nacimientos <- nacimientos %>% 
  mutate(fecha = lubridate::ym(periodo), .after = periodo) %>% 
  mutate(year = lubridate::year(fecha), .after = fecha) %>% 
  mutate(mes = lubridate::month(fecha), .after = year) %>%
  select(-periodo)

zz <- pjpv.curso.R.2022::pjp_valores_unicos(nacimientos)


nacimientos <- nacimientos %>% mutate(tipo_de_dato = case_when(
  tipo_de_dato == "Dato base" ~ "numero",
  tipo_de_dato == "Acumulado en lo que va de año" ~ "numero_acu",
  tipo_de_dato == "Variación anual del acumulado en lo que va de año" ~ "var_anu_acu",
  TRUE ~ "var_acu_respecto_19"))

df <- nacimientos


df_wide <- df %>% 
  pivot_wider(names_from = tipo_de_dato, values_from = total) 

#- ver si esta ok
zz <- df_wide %>% filter(ine_ccaa == "00") %>% 
  filter(edad_de_la_madre == "Todas las edades") %>% 
  arrange(year, mes)


df_new <- df_wide %>% select( ine.ccaa.n, fecha, numero) %>% slice(-c(1:81))
df_new_1 <- df_new %>% slice(-c(1:739))
colnames(df_new_1)[1] <- "Comunidades autónomas"

colnames(df_new_1)[3] <- "Total nacimientos"

library(DT)
datatable(df_new_1)





```

-------

## Cómo ha afectado la pandemia de la Covid a la natalidad {background-color="#3E8EF2"}


```{r, echo=FALSE, message=FALSE, warning=FALSE}
library(tidyverse)
my_url <- "https://www.ine.es/jaxiT3/files/t/es/csv_bd/46678.csv?nocab=1"
curl::curl_download(my_url, "./pruebas/nacimientos.csv")
nacimientos <- rio::import("./pruebas/nacimientos.csv")
nacimientos <- janitor::clean_names(nacimientos)

zz <- pjpv.curso.R.2022::pjp_estadisticos_basicos(nacimientos)
zz <- pjpv.curso.R.2022::pjp_valores_unicos(nacimientos)

#- 
nacimientos <- nacimientos %>% 
  mutate(total = parse_number(total, locale = locale(decimal_mark = "," , grouping_mark = ".")), .after = total) %>% 
  mutate(total = as.numeric(total))


#- 
nacimientos <- nacimientos %>% rename(CCAA = comunidades_y_ciudades_autonomas)
nacimientos <- nacimientos %>% mutate(CCAA = ifelse(CCAA == "", "00 Nacional", CCAA)) %>% 
  select(-total_nacional)

#- 
nacimientos <- nacimientos %>% separate(CCAA, sep = " ", into = c("ine_ccaa", "ine.ccaa.n"), extra = "merge")

nacimientos <- nacimientos %>% 
  mutate(fecha = lubridate::ym(periodo), .after = periodo) %>% 
  mutate(year = lubridate::year(fecha), .after = fecha) %>% 
  mutate(mes = lubridate::month(fecha), .after = year) %>%
  select(-periodo)

zz <- pjpv.curso.R.2022::pjp_valores_unicos(nacimientos)


nacimientos <- nacimientos %>% mutate(tipo_de_dato = case_when(
  tipo_de_dato == "Dato base" ~ "numero",
  tipo_de_dato == "Acumulado en lo que va de año" ~ "numero_acu",
  tipo_de_dato == "Variación anual del acumulado en lo que va de año" ~ "var_anu_acu",
  TRUE ~ "var_acu_respecto_19"))

df <- nacimientos


df_wide <- df %>% 
  pivot_wider(names_from = tipo_de_dato, values_from = total) 

#- ver si esta ok
zz <- df_wide %>% filter(ine_ccaa == "00") %>% 
  filter(edad_de_la_madre == "Todas las edades") %>% 
  arrange(year, mes)


df_new <- df_wide %>% select(ine_ccaa, ine.ccaa.n, edad_de_la_madre, fecha, numero) %>% filter(edad_de_la_madre== "Todas las edades") %>% slice(-c(1:81))




library(ggplot2)
library(ggthemes)
library(gganimate)

df_new <- df_new %>% dplyr::rename("Comunidades"="ine.ccaa.n")

grafico <- ggplot()
df_new <- df_new %>% slice(-c(1))
ggplot(df_new) +  geom_col(aes(numero,Comunidades,fill=fecha))+ theme_minimal() + labs(title = "Nacimientos por Covid-19 según CCAA",
                                                                          subtitle = "Datos del INE, periodo 2019-2022 - Fecha: {frame_time}",
                                                                          x= "Número nacimientos totales",
                                                                          y= "CCAA") +transition_time(fecha)


```

-------

## Cómo ha afectado la pandemia de la Covid a la natalidad {background-color="#3E8EF2"}



```{r, echo=FALSE, message=FALSE, warning=FALSE}
library(tidyverse)
 my_url <- "https://www.ine.es/jaxiT3/files/t/es/csv_bd/46678.csv?nocab=1"
 curl::curl_download(my_url, "./pruebas/nacimientos.csv")
nacimientos <- rio::import("./pruebas/nacimientos.csv")
nacimientos <- janitor::clean_names(nacimientos)

zz <- pjpv.curso.R.2022::pjp_estadisticos_basicos(nacimientos)
zz <- pjpv.curso.R.2022::pjp_valores_unicos(nacimientos)

#- 
nacimientos <- nacimientos %>% 
  mutate(total = parse_number(total, locale = locale(decimal_mark = "," , grouping_mark = ".")), .after = total) %>% 
  mutate(total = as.numeric(total))
                                        

#- 
nacimientos <- nacimientos %>% rename(CCAA = comunidades_y_ciudades_autonomas)
nacimientos <- nacimientos %>% mutate(CCAA = ifelse(CCAA == "", "00 Nacional", CCAA)) %>% 
  select(-total_nacional)

#- 
nacimientos <- nacimientos %>% separate(CCAA, sep = " ", into = c("ine_ccaa", "ine.ccaa.n"), extra = "merge")

nacimientos <- nacimientos %>% 
  mutate(fecha = lubridate::ym(periodo), .after = periodo) %>% 
  mutate(year = lubridate::year(fecha), .after = fecha) %>% 
  mutate(mes = lubridate::month(fecha), .after = year) %>%
  select(-periodo)

zz <- pjpv.curso.R.2022::pjp_valores_unicos(nacimientos)


nacimientos <- nacimientos %>% mutate(tipo_de_dato = case_when(
  tipo_de_dato == "Dato base" ~ "numero",
  tipo_de_dato == "Acumulado en lo que va de año" ~ "numero_acu",
  tipo_de_dato == "Variación anual del acumulado en lo que va de año" ~ "var_anu_acu",
  TRUE ~ "var_acu_respecto_19"))

df <- nacimientos


df_wide <- df %>% 
  pivot_wider(names_from = tipo_de_dato, values_from = total) 

#- ver si esta ok
zz <- df_wide %>% filter(ine_ccaa == "00") %>% 
  filter(edad_de_la_madre == "Todas las edades") %>% 
  arrange(year, mes)


df_new <- df_wide %>% select(ine_ccaa, ine.ccaa.n, edad_de_la_madre, fecha, numero) %>% filter(edad_de_la_madre== "Todas las edades") %>% slice(-c(1:81))




library(ggplot2)
library(ggthemes)
library(gganimate)

df_new <- df_new %>% slice(-c(1))


df_new <- df_new %>% dplyr::rename("Comunidades"="ine.ccaa.n")

df_new %>% ggplot(aes(x = fecha, y = numero, color = Comunidades)) + geom_line() + labs(title = "Nacimientos (2016-2022)", caption ="Fuente: INE", x = "Fecha", y = "Nacimientos") +  theme(legend.position = "right") + transition_reveal(fecha)
  
  
  



```


------------

## Salud mental a lo largo de la pandemia {background-color="#3E8EF2"}

```{r, echo=FALSE, message=FALSE, warning=FALSE}

library(tidyverse)

#descargamos la tabla del INE de los suicidos por años
fs::dir_create("pruebas") #- primero creamos la carpeta "pruebas"
df_suicidios2 <- rio::import("./pruebas/datos_suicidios_2.csv")

#ahora vamos a arreglar los datos

df_ss2 <- janitor::clean_names(df_suicidios2) 

df_ss3 <- df_ss2 %>% select(-c("periodo")) %>% slice(c(21:42))

#lo vemos
library(ggplot2)
library(ggthemes)


ggplot(df_ss3, aes(x = ano , y = total)) +  geom_point(color="dark blue") + geom_line(color="orange") + labs(title="Suicidios por años",subtitle = "(Datos tomados en miles)" ,caption="Fuente: Epdata", x="Años", y="Total") +  theme_economist()



```

-----------

## Salud mental a lo largo de la pandemia {background-color="#3E8EF2"}

```{r, echo=FALSE, message=FALSE, warning=FALSE}
library(tidyverse)

#descargamos la tabla del INE de los suicidos 
fs::dir_create("pruebas") #- primero creamos la carpeta "pruebas"
my_url <- "https://ine.es/jaxi/files/tpx/es/csv_bd/49956.csv?nocab=1"
curl::curl_download(my_url, "./pruebas/suicidios.csv")
df_suicidios <- rio::import("./pruebas/suicidios.csv")

#ahora vamos a arreglar los datos

df_ss <- janitor::clean_names(df_suicidios) 

df_ss <- df_ss %>% dplyr::rename(numero_total_suicidios_por_comunidad = total)

# seleccionamos filters
suicidios_mod <- df_ss %>% filter(edad =="Todas las edades") %>% select(-nacional) %>% arrange(desc(numero_total_suicidios_por_comunidad)) 

suicidios_mod_1 <- suicidios_mod %>% slice(-c(45:46, 57,59:61))



# hacemos las gráficas
graficas_comunidades <- ggplot(suicidios_mod_1, aes(x =numero_total_suicidios_por_comunidad , y= comunidades_y_ciudades_autonomas)) +  geom_bar(stat = "identity" , fill = "blue") +  facet_wrap(vars(sexo)) +  theme_light() 




# resaltamos la Comunidad Valenciana
comunidad_valenciana <- suicidios_mod_1 %>% filter(comunidades_y_ciudades_autonomas %in% c("Comunitat Valenciana"))


graficas_comunidad_valenciana <- graficas_comunidades + geom_bar(data = comunidad_valenciana, aes(x = numero_total_suicidios_por_comunidad, y = comunidades_y_ciudades_autonomas), stat = "identity", fill = "orange") + labs(title = "Suicidios en la pandemia", caption = "Fuente: INE",x="Número de suicidios", y="Comunidades autónomas")

graficas_comunidad_valenciana


```
